【裁判字號】    88,重訴,207
【裁判日期】    891011
【裁判案由】    債務不履行損害賠償
【裁判全文】
臺灣屏東地方法院民事判決     八十八年度重訴字第二○七號
    原      告  甲○○
    訴訟代理人  徐豐益律師
                許瑜容律師
    被      告  乙○○       .
右當事人間請求債務不履行損害賠償事件，本院判決如左：
    主      文
被告應給付原告新台幣肆佰參拾玖萬元，及自民國八十八年六月十二日起至清償日止
，按週年利率百分之五計算之利息。
原告其餘之訴駁回。
訴訟費用由被告負擔二分之一，餘由原告負擔。
本判決第一、三項於原告以新台幣壹佰肆拾柒萬元供擔保後，得假執行。但被告於假
執行程序實施前，如以新台幣肆佰參拾玖萬元預供擔保，得免為假執行。
原告其餘假執行之聲請駁回。
    事      實
甲、原告方面：
一、聲明：求為判決(一)被告應給付原告新台幣（下同）八百八十萬元及自支付命令送
    達翌日（即民國八十八年六月十二日）起至清償日止依週年利率百分之五計算之
    利息。(二)願供擔保，請准宣告假執行。
二、陳述：
    原告於八十四年六月十七日與被告訂立土地及房屋買賣契約書，向被告購買門牌
    號碼屏東市○○路二七號房屋乙棟及其基地，約定買賣價金二千二百萬元，適原
    告承攬被告之系爭房地興建工程，兩造遂約定以被告應給付原告之承攬工程款抵
    付系爭房地買賣價金，自八十四年六月十七日起迄至八十四年十月十三日止共計
    抵付買賣價金八百八十萬元。嗣兩造因故於八十五年五月十四日合意解除系爭買
    賣契約，並約定被告應一次無息返還已付買賣價金八百八十萬元，詎被告迄未返
    還系爭款項，原告自得依債務不履行之法律關係請求被告給付八百八十萬元及自
    支付命令送達翌日起至清償日止之法定遲延利息。
三、對被告抗辯所為之陳述：
（一）被告所辯代償原告積欠訴外人莊伯祥之債務三百萬元，已自被告應給付承攬工
      程款中扣除，被告不得再主張抵銷。
（二）否認被告辯稱原告溢領工程款四百萬元乙節，該四百萬元實為追加工程款，被
      告主張抵銷洵屬無據。
（三）否認被告所辯因原告無法如期完工且瑕疵處處，其另行僱工施作及修繕共計支
      出五百零一萬元乙節。系爭承攬工程款共分十二期付款，自第一期基礎結構至
      第十二期工程總結，被告均如期給付工程款，倘原告施作工程有瑕疵或未完工
      情事，被告何需如數付款。又系爭工程縱有被告所辯瑕疵且有修繕之必要，然
      此小瑕疵僅修繕即可，被告不但未催原告進行修繕，且自行以鉅額花費修繕之
      ，此等費用既非修繕必要費用，且為原告所無法預料，原告自不負損害賠償責
      任。
（四）證人林鴻隆證稱僅安裝電梯控制盤而該電梯之外觀與主機已完成乙節，足認被
      告辯稱原告未安裝電梯云云，與事實不符；而被告另行僱工就其住所增建部分
      施作水電，顯非屬原告之承攬工程範圍，是被告主張另行僱工施作水電支出一
      百八十五萬元不得主張抵銷；又被告另行僱用證人林朝加就其住所施作水泥工
      程，顯非屬原告之承攬工程範圍，是被告主張另行僱工施作水泥工程支出六十
      萬元不得主張抵銷。
（五）被告所提現金支出及轉帳傳票其中編號一與六九、編號二與七一、編號三與七
      二、編號四與七九、編號五與六八、編號六與七六、編號七與七四、編號八與
      七七、編號九與七三、編號一０與七０、編號一一與七八、編號一二與七五，
      關於原告簽名、會計科目與摘要以及金額之記載，經兩兩相互比對發現字跡與
      位置完全相同，顯經被告變造日期後充作已給付工程款之證據，此等傳票自不
      得採為判決基礎。
四、證據：提出土地及建物登記簿謄本各一件、土地及房屋買賣契約書各一件、工程
    承攬契約書一件、買賣契約解除書二件為證，並聲請訊問證人候景壽，以及請求
    調閱台灣屏東地方法院檢察署八十七年度偵字第五五七一號偵查卷宗。
乙、被告方面：
一、聲明：求為判決(一)駁回原告之訴及假執行之聲請。(二)如受不利益之判決，請准供
    擔保免為假執行。
二、陳述：
（一）緣原告於八十四年四月八日與被告訂立承攬契約，承攬坐落屏東市○○段一三
      六三地號上五樓透天房屋十棟之興建工程，約定工程款六千一百萬元；原告復
      於八十四年六月十七日與被告訂立買賣契約，購買門牌號碼屏東市○○路二十
      七號五層樓房及基地，約定買賣價金二千二百萬元以被告應給付原告之承攬工
      程款中按期抵付，自八十四年六月十七日起至八十四年十月十三日止，共計抵
      付買賣價金八百八十萬。嗣原告無力繳付系爭房地買賣價金，兩造遂於八十五
      年五月十四日合意解除系爭買賣契約，並約定被告應將已付買賣價金八百八十
      萬元無息一次返還。
（二）原告溢領工程款共計三百五十一萬五千九百七十七元，且被告曾代償原告積欠
      訴外人莊柏祥之債務三百萬元，又原告延宕工程無法如期完工，經被告另行僱
      工施作及修繕，其中電梯部分支出二百五十六萬元、水電部分支出一百八十五
      萬元以及水泥部分支出六十萬元，共計五百零一萬元，依兩造於八十五年六月
      十五日訂立工程切結書載明「乙方（即原告）先前所付之房屋款八百八十萬元
      ，作為屆時乙方無法完工交屋時，甲方（即被告）可扣除之工程款，如有剩餘
      ，再歸乙方所有。」被告主張以對原告之上開債權共有一千一百五十二萬五千
      九百七十七萬元，與原告主張債權相互抵銷。
三、證據：提出工程承攬契約書一件、買賣契約解除書二件、切結書二件、現金支出
    及轉帳傳票一０七件、收據三件、請款單一件、報價單一件、預訂電梯電氣及試
    車合約書一件、台灣屏東地方法院檢察署不起訴處分書一件及存證信函三件為證
    ，並聲請訊問證人林源隆、林朝加及余吉安，以及請求調閱台灣屏東地方法院檢
    察署八十六年度偵字第七三八號偵查卷宗。
丙、本院依職權調閱台灣屏東地方法院檢察署八十六年度偵字第七三八號及八十七年
    度偵字第五五七一、四一六八、四五一五號偵查卷宗。
    理      由
一、本件原告起訴主張兩造於八十四年六月十七日與被告訂立土地及房屋買賣契約，
    購買被告所有門牌號碼屏東市○○路二七號房屋乙棟及其基地，約定買賣價金二
    千二百萬元，適原告同時向被告承攬包括系爭房屋在內共計十棟房屋之興建工程
    ，兩造遂約定以被告應給付原告之承攬工程款抵付系爭房地買賣價金，自八十四
    年六月十七日起迄至八十四年十月十三日止共計抵付買賣價金八百八十萬元。嗣
    兩造因故於八十五年五月十四日合意解除系爭不動產買賣契約，並約定被告應一
    次無息返還已付買賣價金八百八十萬元，詎被告迄未返還系爭款項，原告主張債
    務不履行之法律關係請求被告給付八百八十萬元及自支付命令送達翌日起至清償
    日止之法定遲延利息等語。而被告則以原告於八十四年四月八日與其訂立承攬契
    約，承攬坐落屏東市○○段一三六三地號土地上五樓透天房屋十棟之興建工程，
    約定承攬工程款六千一百萬元；原告復於八十四年六月十七日與被告訂立買賣契
    約，購買門牌號碼屏東市○○路二十七號五層樓房屋乙棟及基地，約定買賣價金
    二千二百萬元以被告應給付原告之承攬工程款中按期抵付，自八十四年六月十七
    日起至八十四年十月十三日止，共計抵付買賣價金八百八十萬，嗣原告無力繳付
    系爭房地買賣價金，兩造遂於八十五年五月十四日合意解除系爭不動產買賣契約
    ，並約定被告應無息一次返還已付買賣價金八百八十萬元。惟依兩造於八十五年
    六月十五日訂立工程切結書載明「乙方（指原告）先前所付之房屋款八百八十萬
    元，作為屆時乙方無法完工交屋時，甲方（指被告）可扣除之工程款，如有剩餘
    ，再歸乙方所有。」原告延宕工程未如期完工，經被告另行僱工施作及修繕其中
    電梯部分支出二百五十六萬元、水電部分支出一百八十五萬元以及水泥部分支出
    六十萬元，被告得扣除之工程款共計五百零一萬元，及被告曾代償原告積欠訴外
    人莊柏祥之債務三百萬元，以及原告溢領承攬工程款共計三百五十一萬五千九百
    七十七元，被告主張以對原告上開債權共計一千一百五十二萬五千九百七十七萬
    元，與原告所主張債權相互抵銷等語，資為抗辯。
二、查原告主張其於八十四年六月十七日與被告訂立土地及房屋買賣契約，購買被告
    所有門牌號碼屏東市○○路二七號房屋乙棟及其基地，約定買賣價金二千二百萬
    元，適原告同時向被告承攬包括系爭房屋在內共計十棟房屋之興建工程，兩造遂
    約定以被告應給付原告之承攬工程款抵付系爭房地買賣價金，自八十四年六月十
    七日起迄至八十四年十月十三日止共計抵付買賣價金八百八十萬元。嗣兩造因故
    於八十五年五月十四日合意解除系爭買賣契約，並約定被告應無息一次返還已付
    買賣價金八百八十萬元，詎被告迄未返還系爭款項之事實，業據其提出與所述相
    符土地及房屋買賣契約書、工程承攬契約書、買賣契約解除書等件為證，且為被
    告所同陳，堪信為真實。是原告對被告具返還買賣價金債權八百八十萬元。
三、本件被告固不否認迄未返還系爭買賣價金八百八十萬元，惟辯稱依兩造於八十五
    年六月十五日訂立工程切結書載明「乙方（指原告）先前所付之房屋款八百八十
    萬元，作為屆時乙方無法完工交屋時，甲方（指被告）可扣除之工程款，如有剩
    餘，再歸乙方所有。」被告因原告未如期完工而另行僱工施作，其中電梯部分支
    出二百五十六萬元、水電部分支出一百八十五萬元以及水泥部分支出六十萬元，
    被告主張以此工程款共計五百零一萬元，與原告主張返還買賣價金債權相互抵銷
    等情，經查：
（一）依兩造於八十五年六月十五日訂立工程切結書載明「乙方（指原告）必須在八
      十五年五月三十日前，將所有共程完工交屋，屆時乙方如無法如其完工，願將
      乙方向甲方（指被告）購買之房屋，議即屏東市○○路二十七號（屏東市○○
      段一三六三之五號）無條件轉讓甲方。至於乙方先前所付之房屋款，新台幣八
      百八十萬元，則作為屆時乙方無法完工交屋時，甲方可扣除之工程款，如有剩
      餘，再歸乙方所有。」足認兩造曾因約定被告得以因原告未約遵期完工而另行
      僱工施作所支出工程款，與原告之返還買賣價金債權主張抵銷。
（二）證人林鴻隆於本院審理時結證稱：「約八十五年底、八十六年初，張先生（紙
      被告）僱用我們，我們是富士電梯公司，到現場時，電梯外觀已完成，主機也
      有，但最重要的控制盤沒有安裝。」「（提示卷附富士電梯工程明細），大約
      有十部電梯，總共約二百五十萬元（合約書記載工程總價額為二百五十六萬元
      ），張先生有支付我們安裝工程款。」等語（見本院八十八年十二月八日言詞
      辯論筆錄），復有被告提出其與富士電梯股份有限公司於八十五年十一月二十
      六日所訂「預訂電梯電氣及試車合約書」及「電梯設備工程明細表」附卷可稽
      ，是被告主張原告未於八十五年五月三十日如期完工，經其另行僱工施作及修
      繕其中電梯部分支出二百五十六萬元乙節，堪信為真實，從而被告主張以此二
      百五十六萬元與原告之返還買賣價金債權主張抵銷，尚屬可取。
（三）證人余安吉於本院審理時結證稱：「我是作水電工程的，我是去作最後完成的
      工作，依我們施工經驗看，我們所施作的部分是原承作人應作而未完工的部分
      ，我們裝了部分衛浴設備，作水管疏通，電線，裝了一些馬達，其中有部分好
      像是售出後作增建的工程，但增建是另外再施作，包括張燿心之住家，卷內合
      約書是我的下屬吳金鍚的筆跡，沒錯，但金額我已忘了，因已事隔多年，但我
      都有開發票，詳細金額，我必須至會計師處查帳，但既有簽訂契約，工程金額
      應該是那樣（指報價單所載金額一百九十一萬四千六百三十三元）。」等語（
      見本院八十九年二月十六日言詞辯論筆錄），復有被告提出八十五年十一月十
      日報價單附卷可稽，是被告主張原告未於八十五年五月三十日如期完工，經其
      另行僱工施作及修繕其中水電部分支出一百八十五萬元乙節，堪信為真實，從
      而被告主張以此一百八十五萬元與原告之返還買賣價金債權主張抵銷，尚屬可
      取。。
（四）證人林朝加於本院審理時結證稱：「是有一個綁鐵工人介紹我去作，工程款都
      是甲○○發給我的，我是作水泥粉刷工程，當時工程已建至三樓，我承作全樓
      之水泥粉刷工程，我拿到約六百多萬元之工程款，關於卷內四張共計六十萬元
      之傳票，這是乙○○委託我作的，是增建部分之二、三樓磁磚、頂樓及房增
      建，我一直是承作甲○○之工程，該六十萬元是乙○○自己的房子增建，我另
      外順便替乙○○作的，而工程款甲○○部分都是他付給我的，而乙○○之部分
      是他自己付六十萬元的，是乙○○叫我作二、三樓磁磚及頂樓增建。」等語（
      見本院八十九年一月二十六日言詞辯論筆錄）。足認原告主張被告另行僱用證
      人林朝加施作水泥工程係屬被告住所自行增建部分，非屬原告之承攬工程範圍
      堪信為真實，則被告主張以另行僱工施作水泥工程支出六十萬元與原告之返還
      買賣價金債權相互抵銷云云，尚非可採。
四、按當事人主張有利於己之事實者，就其事實有舉證之責任，民事訴訟法第二百七
    十七條定有明文。被告辯稱曾代原告清償對訴外人莊柏祥之債務三百萬元，以及
    原告溢領承攬工程款共計三百五十一萬五千九百七十七元云云，已為原告所否認
    ，被告就此等事實負舉證責任，復查：
（一）訴外人陳百昌於台灣屏東地方法院檢察署八十六年度偵字第七三八號詐欺案件
      偵查中證稱：「（問：有無辦理屏東市○○段一三六三之五地號土地移轉過戶
      之事？）有的，是甲○○叫我辦的，所有權人是乙○○。甲○○八十五年叫我
      辦，原先是從所有權人乙○○辦理過戶給甲○○，地上物名義人當時是莊柏祥
      ，土地連同地上物均要過戶給甲○○，多少錢過戶，我不曉得，地上物剛蓋好
      ，後面尚在整修，後來，甲○○在隔半個月後說要撤銷本件買賣，當時我已辦
      到增值稅、契稅部分，稅單已開出來，甲○○說要撤銷本件買賣，後來乙○○
      在合庫屏東支庫拿出三百萬給莊柏祥，莊柏祥才願意在解除地上物買賣契約書
      上蓋章。」等語（見該偵查卷宗八十六年四月三十日訊問筆錄）；而訴外人陳
      進財亦證稱：「（問：乙○○有無拿三百萬元還莊柏祥。）有的，錢是經過我
      手交給莊柏祥。」等語（見同偵查卷宗八十六年六月五日訊問筆錄）。是被告
      所辯其代償原告積欠莊柏祥三百萬元之債務乙節，堪信為真實。
（二）被告於台灣屏東地方法院檢察署八十七年度偵字第五五七一號詐欺案件偵查中
      陳稱：「（問甲○○向你買一棟房子，你給他扣工程款九百萬的頭期款？）是
      。「（問工程款九百萬有無還他？）有，三百萬現金在合作社領的，其他六百
      萬元要扣還沒蓋完的工程款一成，他沒有錢，就從六百萬元扣過來。」等語（
      見該偵查卷宗八十七年十月八日訊問筆錄）。是原告主張該上開三百萬元款項
      已從被告應給付原告之工程款中扣除乙節，堪信為真實，至被告辯稱以上開三
      百萬元與原告之返還買賣價金債權相互抵銷云云，尚難可採。
（三）被告所提現金支出及轉帳傳票編號一與六八、編號四與七八、編號六與七五、
      編號八與七六、編號一一與七七、編號一二與七四，關於原告簽名及金額記載
      經核其筆跡與位置完全相同，且編號一、四、六、八、一一、及一二之日期具
      塗改痕跡，而被告於本院審理時陳稱：「（問提示被告今日庭呈現金收入傳票
      第一至十二張，日期及工程款期別是否有以立可白塗改過之痕跡？）是的，是
      有以立可白塗改過的痕跡。」（見八十九年九月二十七日言詞驗辯論筆錄）參
      照被告已於上開偵查案件自承先扣工程款九百萬元，其中三百萬以代償原告積
      欠莊柏祥三百萬元以為給付，其他六百萬元未曾給付乙節。足認被告所提用以
      證明支付第一期至第三期工程款共計九百五十萬元的編號一至一二現金支出及
      轉帳傳傳票係假造，不得採為判決基礎，被告辯稱以原告溢領承攬工程款共計
      三百五十一萬五千九百七十七元云云與原告之返還買賣價金債權相互抵銷云云
      ，尚難可採。
五、本件原告對被告固具返還買賣價金債權八百八十萬元，然經被告主張以原告未如
    期完工而另行僱工施作，其中電梯部分支出二百五十六萬元及水電部分支出一百
    八十五萬元以及水泥部分支出六十萬元，與原告主張返還買賣價金債權相互抵銷
    後，原告之系爭債權僅餘四百三十九萬元，從而，原告依債務不履行之法律關係
    ，訴請被告給付四百三十九萬元，及自支付命令送達翌日（即八十八年六月十二
    日）起至清償日止依週年利率百分之五計算之法定遲延利息，洵屬正當，應予准
    許。至原告逾此範圍之請求於法無據，應予駁回。
六、兩造均陳明願供擔保，請准宣告假執行或免為假執行，就原告勝訴部分，經核並
    無不合，爰各酌定相當之擔保金額，併准許之。至原告敗訴部分，其假執行之聲
    請已因失所附麗，應併駁回。
據上論結，本件原告之訴為一部有理由，一部無理由，並依民事訴訟法第七十九條但
書、第三百九十條第二項、第三百九十二條，判決如主文。
中      華      民      國    八十九    年      十      月      十一    日
                                    臺灣屏東地方法院民事第二庭
~B法      官  賴秀雯
右為正本係照原本作成。
如對本判決上訴，須於判決送達後廿日內，向本院提出上訴狀。
~B法院書記官  滕  一  珍
中      華      民      國    八十九    年      十      月      十一    日


司法院資訊處製作；財團法人民間司法改革基金會備份。
